臺灣高等法院刑事判決　　　　　　96年度上重更(一)字第51號
上　訴　人
即　被　告　甲○○
　　　　　　　　　　（
選任辯護人　徐光佑律師
　　　　　　林長泉律師
上列上訴人因違反毒品危害防制條例等案件，不服臺灣基隆地方
法院95年度重訴字第10號，中華民國96年5月29日第一審判決（
起訴案號：臺灣基隆地方法院檢察署95年度偵字第4099、5226號
），提起上訴，經判決後，由最高法院發回更審，本院判決如下
：
    主  文
原判決撤銷。
甲○○共同運輸第一級毒品，處無期徒刑，褫奪公權終身。
扣案之第一級毒品海洛因壹佰零陸塊及粉末捌包（合計淨重肆萬
壹仟捌佰壹拾點壹公克），均沒收銷燬之；扣案之第一級毒品海
洛因外包裝壹佰壹拾肆個、包裝海洛因之紙箱貳拾個、輕便雨衣
貳袋、及未扣案之輕便雨衣壹佰捌拾箱（規格50G，每箱佰件
，扣除供包裝之20箱）、壹佰伍拾箱（規格60G，每箱貳佰件）
、拉桿行李箱壹佰零貳箱（規格24吋，每箱貳個）、陸拾壹箱（
規格20吋，每箱個）均沒收。未扣案之輕便雨衣壹佰捌拾箱（
規格50G，每箱佰件）、壹佰伍拾箱（規格60G，每箱貳佰件）
、拉桿行李箱壹佰零貳箱（規格24吋，每箱貳個）、陸拾壹箱（
規格20吋，每箱個），如全部或一部不能沒收時，追徵其價額
，或以其財產抵償之。
    事  實
一、甲○○於民國95年3月間，在越南胡志明市，結識綽號「阿
    該」之姓名年籍不詳成年男子。嗣於95年8月3日，甲○○前
    往越南胡志明市，訂購輕便雨衣、拉桿行李箱等貨物，以便
    輸入臺灣出售。竟與「阿該」基於犯意聯絡，共同謀議由「
    阿該」提供毒品危害防制條例第2條第2項第1款規定之第一
    級毒品，並為行政院依懲治走私條例第2條第4項規定授權公
    告之「管制物品項目及其數額」甲項第4款所列管制進出口
    之海洛因（下稱海洛因），以貨櫃裝載輕便雨衣、拉桿行李
    箱進口臺灣，於進口貨物夾藏海洛因之方式，自越南私運海
    洛因進入臺灣，再由甲○○在臺灣負責報關進口、提領後．
    交付「阿該」聯絡指定亦具犯意聯絡之不詳姓名年籍成年收
    貨人；「阿該」則允諾支付甲○○購買輕便雨衣及拉桿行李
    箱費用，及事成另支付甲○○新臺幣（下同）1百萬元為酬
    。甲○○旋即在胡志明市，訂購輕便雨衣200箱（規格50G，
    每箱300件）、150箱（規格60G，每箱200件）、拉桿行李箱
    102箱（規格24吋，每箱2個）、61箱（規格20吋，每箱3個
    ）後，存放在不詳地點倉庫，「阿該」並依約先行支付輕便
    雨衣及拉桿行李箱等貨款。「阿該」隨即提供海洛因磚106
    塊，及海洛因粉末8包（共淨重41810.1公克，純度百分之84
    .43，純質淨重35300.27公克），並將海洛因藏放於雨衣中
    包裹妥當，同時分散放置於20個輕便雨衣紙箱內。而於每個
    輕便雨衣紙箱均放置6個小紙箱，其中僅2個小紙箱有藏放海
    洛因，並於有藏放海洛因之紙箱編號1至10，以利辨識。再
    連同其他輕便雨衣、拉桿行李箱，堆放於櫃號UESU0000000
    貨櫃，用以夾藏掩飾。甲○○復商得不知情之巧緯實業有限
    公司（下稱巧緯公司）負責人同意，以巧緯公司名義辦理貨
    物進口。上開貨櫃於95年9月1日，由亞圭拉號貨輪（PACAQU
    ILA），自胡志明市起運，同年9月5日運抵基隆港，並即存
    放在陽明貨櫃場等候報關提領，以此方式私運海洛因入境。
    甲○○旋於95年9月5日，委請巧緯公司人員轉請不知情之天
    利報關行人員投單報關，經報關人員於同日，以進口輕便雨
    衣及拉桿行李箱名義，及第AA/95/4352/6002號進口報單，
    向財政部基隆關稅局投單申報進口。嗣經法務部調查局臺北
    市調查處接獲線報，偕同法務部調查局海員調查處、臺北市
    憲兵隊及基隆關稅局機動巡查隊人員，於95年9月6日下午1
    時30分許，至陽明貨櫃場對上開貨櫃進行檢查，查獲其中裝
    有輕便雨衣之20個紙箱中，夾藏第一級毒品海洛因，並扣得
    海洛因磚106塊及粉末8包（共淨重41810.1公克），海洛因
    外包裝114個、包裹海洛因之輕便雨衣2袋及放置海洛因之輕
    便雨衣紙箱20個。
二、案經法務部調查局臺北市調查處移請臺灣基隆地方法院檢察
    署檢察官偵查起訴。
    理  由
一、證據能力
（一）按被告以外之人於審判外之言詞或書面陳述，除法律有規
      定者外，不得作為證據，刑事訴訟法第159條第1項固有明
      文。惟被告以外之人於審判外之陳述，雖不符同法第159
      條之1至之4規定，而經當事人於審判程序同意作為證據，
      法院審酌該言詞陳述或書面陳述作成時之情況，認為適當
      者，亦得為證據。又當事人、代理人或辯護人於法院調查
      證據時，知有第159條第1項不得為證據之情形，而未於言
      詞辯論終結前聲明異議者，視為有前項之同意，同法第15
      9條之5規定甚明。本件證人黃素莉、李清文於法務部調查
      局陳述，固係被告以外之人於審判外之言詞陳述，惟被告
      及辯護人迄至本院言詞辯論終結前，均未聲明異議，本院
      審酌證人黃素莉等人於法務部調查局係在自由意志下陳述
      ，作為被告犯罪證據，應屬適當，依同法第159條之5第2
      項規定，應有證據能力。
（二）依大法官會議釋字第582號解釋意旨，共同被告於被告案
      件中係屬證人，法院應踐行人證之法定調查程序，始具有
      證據能力；而共同被告於被告案件中之警詢、偵查中陳述
      ，因被告無從為詰問，致有礙被告之對質詰問權，應無證
      據能力。再法院就被告之案件對其他共同被告或與被告有
      共犯關係之人調查，均應依人證之調查程序傳喚該共同被
      告或共犯到場，命其立於證人之地位而為陳述，並通知被
      告，使被告有與之對質及詰問其現在與先前陳述之瑕疵的
      機會，以確保其對質詰問權，並藉以發現實體真實（最高
      法院94年度臺上字第1776號判決意旨參照）。依上開大法
      官會議解釋及最高法院判決意旨，法院如於共同被告以證
      人身分到庭陳述，訊問被告對共同被告之審判外陳述有何
      意見，並准許被告對於共同被告當庭及先前陳述進行詰問
      ，即已賦予被告對於共同被告對質詰問機會，此時共同被
      告於審判外陳述之瑕疵，應已治癒，而具有證據能力。查
      共同被告鐘晟岳於法務部調查局航業海員調查處及偵查中
      本於被告身分所供，業於本院前審以證人身分到庭陳述，
      並經被告之辯護人當庭交互詰問，有筆錄在卷可考，則共
      同被告鐘晟岳於法務部調查局航業海員調查處及偵查中所
      供，對於被告應有證據能力。
二、訊據上訴人即被告甲○○於警詢及本院均坦承於95年3月間
    ，在越南胡志明市，結識綽號「阿該」之成年男子，並於95
    年8月3日，前往越南胡志明市訂購輕便雨衣、拉桿行李箱等
    貨物欲進口臺灣時，與「阿該」基於犯意聯絡，共同謀議由
    「阿該」提供海洛因，在進口之輕便雨衣等貨物中夾藏海洛
    因之方式，自越南私運海洛因進入臺灣，再由甲○○在臺灣
    負責報關進口、提領後．交付「阿該」聯絡指定之成年收貨
    人；「阿該」並允諾事成後支付被告1百萬元為酬。被告旋
    即在胡志明市，訂購輕便雨衣200箱（規格50G，每箱300件
    ）、150箱（規格60G，每箱200件）、拉桿行李箱102箱（規
    格24吋，每箱2個）、61箱（規格20吋，每箱3個）後，存放
    在不詳地點倉庫，「阿該」並依約先行支付輕便雨衣及拉桿
    行李箱等貨款。「阿該」隨即提供海洛因磚106塊，及海洛
    因粉末8包，並將海洛因藏放於雨衣中包裹妥當，同時分散
    放置於20個輕便雨衣紙箱內。而於每個輕便雨衣紙箱均放置
    6個小紙箱，其中僅2個小紙箱有藏放海洛因，並於有藏放海
    洛因之紙箱編號1至10，以利辨識。再連同其他輕便雨衣、
    拉桿行李箱，堆放於櫃號UESU0000000貨櫃，用以夾藏掩飾
    。被告復商得不知情之巧緯公司負責人同意，以巧緯公司名
    義辦理貨物進口。上開貨櫃於95年9月1日，由亞圭拉號貨輪
    （PACAQUILA），自胡志明市起運，同年9月5日運抵基隆港
    ，並即存放在陽明貨櫃場等候報關提領，以此方式私運海洛
    因入境。被告旋於95年9月5日，委請巧緯公司人員轉請不知
    情之天利報關行人員投單報關，並於同日以進口輕便雨衣及
    拉桿行李箱名義，及第AA/95/4352/6002號進口報單，向財
    政部基隆關稅局投單申報進口。嗣經法務部調查局等人員於
    95年9月6日下午1時30分許，至陽明貨櫃場查獲，並於其中
    裝有輕便雨衣之20個紙箱中扣得海洛因磚106塊及粉末8包，
    海洛因外包裝114個、包裹海洛因之輕便雨衣2袋及放置海洛
    因輕便雨衣之紙箱20個等情，核與證人即巧緯公司業務員黃
    素莉及天利報關行負責人李清文於法務部調查局航業海員調
    查處證述情節相符（見偵字第4099號卷第44、45、57、58頁
    、第93頁以後之第38、39頁），復有第AA/95/4352/6002號
    進口報單、到貨通知單、裝箱單、發票、提單等影本在卷可
    證（見偵字第4099號卷第48頁至第56頁、第60頁）；及磚形
    白粉與粉末扣案可證。且扣案磚形白粉及粉末，經法務部調
    查局鑑定結果，認定均含有第一級毒品海洛因成分（合計淨
    重41810.1公克，空包裝總重3476.66公克，純度百分之84.4
    3，純質淨重35300.27公克），有該局95年9月23日調科壹字
    第09523018550號鑑定書在卷可憑（見偵字第4099號卷第93
    頁以後之第50頁）。足見被告自白與「阿該」共同自越南私
    運海洛因入境，確與事實相符。
三、雖被告於本院辯稱：雨衣及行李箱係自行在越南以4、50萬
    元購買，並與鐘晟岳一起出資，由鐘晟岳匯款4、50萬元到
    越南，並非「阿該」給付之報酬；且不知夾藏海洛因數量高
    達41公斤等語。惟被告既與「阿該」基於犯意聯絡，共同私
    運海洛因入境，縱不知實際數量，亦無解於被告私運海洛因
    之犯行。再被告於法務部調查局臺北市調查處供稱：我於95
    年3月間，在越南胡志明市，認識「阿該」，我有跟「阿該
    」說，我從事貿易，進口帽子、衣服到臺灣。於95年8月3日
    ，我再到胡志明市，「阿該」表示要與我合作，將「錢」運
    回臺灣，「阿該」所說「錢」就是海洛因，他有告訴我就是
    「號仔」（按臺語發音，指海洛因），價值2、3千萬美金。
    我只負責運送，其他由「阿該」處理。海洛因運回臺灣，「
    阿該」會以電話通知我，將海洛因交給他所指定之收貨人。
    這次我訂購輕便雨衣200箱（規格50G，每箱300件）、150
    箱（規格60G，每箱200件）、拉桿行李箱102箱（規格24吋
    ，每箱2個）、61箱（規格20吋，每箱3個），貨款都是由「
    阿該」支付，要給我自行販售，另外「阿該」答應給我100
    萬元，作為報酬等語（見偵字第4099號卷第4至6頁）；及至
    偵查中供稱：「阿該要我跟他合作，我購買之輕便雨衣，都
    由他出錢，另外事成後另給我100萬元」、「在越南，雨衣
    貨款已經支付，是「阿該」墊款，鐘晟岳並未付錢，鐘晟岳
    出20萬元，是給我拿去作報關費用」等語（見偵字第4099號
    卷第70頁、第93頁以後第77、78頁）。被告於法務部調查局
    臺北市調查處及偵查中明確供稱進口之輕便雨衣及拉桿行李
    箱係由「阿該」在越南付款，作為私運海洛因之酬勞，並由
    被告自行販售之事。被告於原審及本院翻異前供，已無可信
    。雖證人鐘晟岳於本院前審證稱：進口之輕便雨衣，是我與
    被告一起出資購買，總價約47萬元。我有於95年8月21日，
    匯款2千美金到越南，另外交給被告現金約40萬元，由被告
    帶到越南等語（見本院上訴卷第45、46頁），並提出於土地
    銀行羅東分行所設立帳戶存摺、匯出匯款申請書影本為證（
    見本院上訴卷第51至53頁）。然鐘晟岳於偵查中以被告身分
    供稱：這批進口輕便雨衣及拉桿行李箱，其中輕便雨衣是被
    告去越南購買，我來銷售，但拉桿行李箱，則與我無關。這
    批貨，我還沒有付錢，我不主張貨物權利等語（見偵字第40
    99號卷第93頁以後第39、40頁）。證人鐘晟岳就親身經歷之
    事實，先後所稱不一，復與被告偵查中供述不符，且鐘晟岳
    指證匯款金額，僅區區美金2千元，與貨款達4、50萬元數目
    有相當差距；另鐘晟岳所稱由被告攜帶現金40萬元出境至越
    南等情，亦與被告供稱係由鐘晟岳匯款4、50萬元至越南等
    情不合（見本院上訴卷第25頁）。足證被告原審及本院改稱
    係自行出資購買雨衣及拉桿行李箱，不足採信。證人鐘晟岳
    於本院前審所證，亦屬迴護被告之詞。被告於越南訂購之雨
    衣及行李箱確係「阿該」給付被告運輸海洛因之報酬，同時
    作為夾藏海洛因入境之用無疑。事證明確，被告犯行堪以認
    定。
四、
（一）按刑法第2條第1項之規定，係規範行為後法律變更所生新
      舊法律比較適用之準據法。所謂行為後法律有變更者，包
      括構成要件之變更而有擴張或限縮，或法定刑度之變更。
      行為後法律有無變更，端視所適用處罰之成罪或科刑條件
      之實質內容，修正前後法律所定要件有無不同而斷。新舊
      法條文之內容有所修正，除其修正係無關乎要件內容之不
      同或處罰之輕重，而僅為文字、文義之修正或原有實務見
      解、法理之明文化，或僅條次之移列等無關有利或不利於
      行為人，非屬該條所指之法律有變更者，可毋庸依該規定
      為新舊法之比較，而應依一般法律適用原則，適用裁判時
      法外（最高法院95年度第21次刑事庭會議決議參照），即
      應適用刑法第2條第1項之規定，為「從舊從輕」之比較。
      而比較時，應就罪刑有關之事項，如共犯、未遂犯、想像
      競合犯、牽連犯、連續犯、結合犯，以及累犯加重、自首
      減輕及其他法定加減原因（如身分加減）與加減例等一切
      情形，綜合全部罪刑之結果而為比較，予以整體適用（最
      高法院95年度第8次刑事庭會議決議參照）。乃因各該規
      定皆涉及犯罪之態樣、階段、罪數、法定刑得或應否加、
      減暨加減之幅度，影響及法定刑或處斷刑之範圍，各該罪
      刑規定須經綜合考量整體適用後，方能據以限定法定刑或
      處斷刑之範圍，於該範圍內為一定刑之宣告。是宣告刑雖
      屬單一之結論，實係經綜合考量整體適用各相關罪刑規定
      之所得。宣告刑所據以決定之各相關罪刑規定，具有適用
      上之「依附及相互關聯」之特性，自須同其新舊法之適用
      。而「法律有變更」為因，再經適用準據法相互比較新舊
      法之規定，始有「對被告有利或不利」之結果，兩者互為
      因果，不難分辨，亦不容混淆（最高法院96年度臺上字第
      3773號判決要旨參照）。查刑法第28條共同正犯之範圍，
      已修正限縮於共同實行犯罪行為者始成立共同正犯，排除
      陰謀犯、預備犯共同正犯；新舊法就共同正犯之範圍，既
      因此而有變動，自均屬行為後法律有變更，應適用對被告
      有利之修正前刑法第28條規定。
（二）按海洛因為毒品危害防制條例第2條第2項第1款所稱之第
      一級毒品，並為行政院依據懲治走私條例第2條第4項授權
      公告之「懲治走私條例公告管制物品項目及其數額」，其
      中甲項管制進出口物品第4款所列管制進出口之物品。核
      被告所為，係犯毒品危害防制條例第4條第1項之運輸第一
      級毒品罪，及懲治走私條例第2條第1項之私運管制物品進
      口罪。被告與「阿該」、不詳姓名年籍收貨人間，有犯意
      聯絡及行為分擔，均為共同正犯。被告運輸海洛因入境臺
      灣，同時犯懲治走私條例第2條第1項之私運管制物品進口
      罪，及毒品危害防制條例第4條第1項之運輸第一級毒品罪
      ，應依刑法第55條想像競合犯規定，從一重以運輸第一級
      毒品罪處斷。雖被告係屬殘障之人，犯後業已坦承犯行，
      所犯運輸第一級毒品罪，法定本刑並為死刑或無期徒刑。
      然被告僅為圖得4、50萬元之輕便雨衣、拉桿行李箱，及
      現金100萬元利益，即運輸海洛因磚106塊及粉末8包，數
      量龐大，倘流入市面，勢必嚴重影響社會治安，及危害國
      民身體健康，犯罪情節重大，客觀上顯無可憫恕之情狀，
      爰不依刑法第59條規定酌量減輕其刑。
五、原審就被告論罪科刑，固非無見。惟（一）進口之輕便雨衣
    係「阿該」支付貨款，原審認貨款係被告自行支付，尚有未
    當。（二）進口之輕便雨衣及拉桿行李箱係被告犯運輸第一
    級毒品罪所用及所得之財物，原審未依毒品危害防制條例第
    19條第1項規定諭知沒收，如全部或一部不能沒收時，追徵
    其價額，或以其財產抵償之，亦有未洽。被告上訴，以原審
    未依刑法第59條規定酌減其刑，量刑過重，指摘原判決不當
    ，固無理由，惟原判決既有可議，自應由本院撤銷改判。爰
    審酌被告運輸入境臺灣之海洛因，總計多達海洛因磚106塊
    及粉末8包（共淨重41810.1公克），數量龐大，倘流入市面
    ，勢必嚴重影響社會治安，危害國民健康，犯罪情節重大，
    及被告智識程度、犯罪動機、目的、手段、係遭人利用出面
    運輸海洛因，犯後坦承犯行等一切情狀，量處無期徒刑，並
    依刑法第37條第1項規定，宣告褫奪公權終身。
六、扣案之海洛因磚106塊及粉末8包（共淨重41810.1公克），
    為查獲之第一級毒品，不問屬於被告與否，應依毒品危害防
    制條例第18條第1項前段規定，宣告沒收併銷燬之。扣案之
    海洛因外包裝114個、輕便雨衣2袋、紙箱20個，係被告所有
    並供本件犯運輸第一級毒品罪所用之物；未扣案之輕便雨衣
    180箱（規格50G，每箱300件）、150箱（規格60G，每箱200
    件）、拉桿行李箱102箱（規格24吋，每箱2個）、61箱（規
    格20吋，每箱3個），亦為本件被告犯運輸第一級毒品罪所
    用及所得之財物，均應依同條例第19條第1項規定，宣告沒
    收之，其中未扣案之輕便雨衣180箱（規格50G，每箱300件
    ）、150箱（規格60G，每箱200件）、拉桿行李箱102箱（規
    格24吋，每箱2個）、61箱（規格20吋，每箱3個），如全部
    或一部不能沒收時，追徵其價額，或以其財產抵償之。至「
    阿該」另允諾支付被告運輸第一級毒品之報酬100萬元，因
    尚未取得，故不宣告沒收。另扣案之行動電話SIM卡、行動
    電話機具等物，並無證據證明係被告所有並供犯罪所用之物
    ，亦不宣告沒收。
據上論斷，應依刑事訴訟法第369條第1項前段、第364條、第299
條第1項前段，懲治走私條例第2條第1項、第11條，毒品危害防
制條例第4條第1項、第18條第1項前段、第19條第1項，刑法第11
條、第2條第1項前段、修正前第28條、第55條、第37條第1項，
判決如主文。
本案經檢察官周誠南到庭執行職務。
中　　華　　民　　國　　96　　年　　11　　月　　21　　日
 　　　　　       刑事第四庭審判長法　官　蔡秀雄
                                  法　官　周煙平
                                  法　官　陳國文
以上正本證明與原本無異。
如不服本判決，應於收受送達後十日內向本院提出上訴書狀，其
未敘述上訴之理由者並得於提起上訴後十日內向本院補提理由書
（均須按他造當事人之人數附繕本）。
                                  書記官  蔡棟樑
中　　華　　民　　國　　96　　年　　11　　月　　21　　日
附錄：本案論罪科刑法條全文
毒品危害防制條例第4條第1項：
製造、運輸、販賣第一級毒品者，處死刑或無期徒刑；處無期徒
刑者，得併科新臺幣 1 千萬元以下罰金。
懲治走私條例第2條第1項。
私運管制物品進口、出口逾公告數額者，處 7 年以下有期徒刑，
得併科新臺幣 3 百萬元以下罰金。
